臺灣臺南地方法院刑事判決
109年度易字第739號
公  訴  人  臺灣臺南地方檢察署檢察官
被      告  鐘興隆




上列被告因違反毒品危害防制條例案件，經檢察官提起公訴（10
9年度營毒偵字第111號），本院判決如下：
    主  文
本件公訴不受理。
    理  由
一、公訴意旨略以：被告甲○○基於施用第二級毒品甲基安非他命
    之犯意，於民國109年3月26日13時許，在臺南市○○區○○里0 
    鄰○○○00號住處內，以將甲基安非他命放置在玻璃球內燒烤
    ，吸食所產生煙霧之方式，施用第二級毒品甲基安非他命1 
    次。嗣經警於109年3月27日持臺灣臺南地方檢察署檢察官核
    發之鑑定許可書，於同日10時許，採集其尿液送驗，結果呈
    安非他命及甲基安非他命陽性反應，始查悉上情。因認被告
    涉犯毒品危害防制條例第10條第2項之施用第二級毒品罪嫌
    等語。
二、按起訴之程序違背規定者，法院應諭知不受理之判決；不受
    理判決，得不經言詞辯論為之，刑事訴訟法第303條第1款、
    第307條分別定有明文。又刑事訴訟法第303條第1款所稱之
    起訴之程序違背規定，係指檢察官提起公訴之訴訟行為於程
    序上有違法律之規定而言；而提起公訴之訴訟行為是否於程
    序上有違法律規定，原則上，固是以起訴時所存在之事項及
    法律規定為判斷，惟檢察官起訴後始發生之情事變更事由，
    致法院不能為實體審理及判決，亦屬「起訴之程序違背規定
    」（最高法院109年度臺上字第3826號刑事判決意旨參照）
    。
三、有關施用毒品案件追訴規定之說明：
  ㈠依109年1月15日增訂、同年7月15日施行之毒品危害防制條例
    第35條之1第1款及第2款前段規定，該條例修正施行前犯第1
    0條之罪之案件，於該條例修正施行後，偵查中之案件由檢
    察官依修正後規定處理，審判中之案件由法院或少年法院（
    地方法院少年法庭）依修正後規定處理。是犯毒品危害防制
    條例第10條之罪者，不論係上開修正施行前、後所犯，審理
    中均應依修正後規定處理。
  ㈡次按修正後之現行毒品危害防制條例既認施用毒品者具有「
    病患性犯人」特質，強調「治療勝於處罰」、「醫療先於司
    法」，對於該條例第20條第3項及第23條第2項所謂「3年後
    （內）再犯」，自應跳脫以往窠臼，以「3年」為期，建立
    「定期治療」之模式。故109年1月15日修正公布、同年7月1
    5日施行之毒品危害防制條例第20條第3項規定，犯第10條之
    罪於觀察、勒戒或強制戒治執行完畢釋放後，3年後再犯第1
    0條之罪者，適用本條前2項之規定；上開所謂「3年後再犯
    」，只要本次再犯（不論修正施行前、後）距最近1次觀察
    、勒戒或強制戒治執行完畢釋放，已逾3年者，即該當之，
    不因其間有無犯第10條之罪經起訴、判刑或執行而受影響（
    最高法院109年度臺上大字第3826號刑事裁定意旨參照）。
    準此，若被告本次再犯距其最近1次觀察、勒戒或強制戒治
    執行完畢釋放已逾3年，檢察官即不得逕為起訴，而應依毒
    品危害防制條例第20條第1項規定聲請法院裁定令入勒戒處
    所觀察、勒戒，或依同條例第24條規定為緩起訴處分。
  ㈢另按本於權力分立原則，法院對檢察官職權行使，應予以尊
    重，雖非謂不得為適度之司法審查，惟對於施用毒品者本次
    所犯如距最近1次觀察、勒戒或強制戒治執行完畢釋放後，
    已逾3年者，檢察官既得本於立法者所賦與之職權裁量是否
    聲請法院裁定觀察、勒戒或為命附條件（於修正毒品危害防
    制條例第24條尚未施行前，現行法僅能附命完成戒癮治療）
    緩起訴處分之多元化處遇，即聲請法院裁定機構內之觀察、
    勒戒並非檢察官所得採取之唯一途徑，法院自不能僭越檢察
    官之職權，逕對施用毒品者裁定應予觀察、勒戒或強制戒治
    。雖新增之毒品危害防制條例第35條之1第2款規定：「審判
    中之案件，由法院或少年法院（地方法院少年法庭）依修正
    後規定處理；依修正後規定應為不起訴處分或不付審理之裁
    定者，法院或少年法院（地方法院少年法庭）應為免刑之判
    決或不付審理之裁定。」，該條款之立法說明亦謂：「若該
    等案件於修正施行前已繫屬於法院或少年法院（地方法院少
    年法庭）者，『為求程序之經濟，法院或少年法院（地方法
    院少年法庭）應依修正施行後之規定處理，即應依職權為觀
    察、勒戒或強制戒治之裁定』」等語，似欲透過立法說明由
    法院依職權裁定觀察、勒戒或強制戒治，以替代同條例第20
    條第1項、第2項所定應由檢察官提出觀察、勒戒或強制戒治
    之聲請，惟若檢察官之「起訴之程序違背規定」，法院當不
    能「為求程序之經濟」便宜行事，而應嚴守程序上之正義，
    尊重檢察官之裁量權，並保障施用毒品者能獲得妥適並完善
    治療或其他有利戒毒途徑處遇之機會（最高法院109年度臺
    上字第3826號刑事判決意旨參照）。
四、經查：
　㈠檢察官起訴被告於109年3月26日13時許，在臺南市○○區○○里0
     鄰○○○00號住處內，以將甲基安非他命放置在玻璃球內燒烤
    ，吸食所產生煙霧之方式，施用第二級毒品甲基安非他命1
    次犯行，業據被告於警詢及偵查中均坦承不諱，並有臺南市
    政府衛生局檢驗結果報告（檢體名稱：109B007 ）、臺灣臺
    南地方檢察署鑑定許可書、臺南市政府警察局白河分局查獲
    毒品犯罪嫌疑人尿液採驗作業管制記錄表、採集尿液姓名對
    照表（尿液編號：109B007 ）在卷可稽，被告自白核與事實
    相符，上開犯行可堪認定。
　㈡然被告前因犯施用毒品案件，經本院於97年間裁定送觀察勒
    戒後，因認無繼續施用毒品之傾向，而於97年12月3 日釋放
    出所，其後均未曾再受觀察、勒戒或強制戒治之執行等情，
    有臺灣高等法院被告前案紀錄表附卷可查，是被告上開施用
    甲基安非他命之犯行，顯係於最近1次觀察、勒戒及強制戒
    治執行完畢後，3年後再犯毒品危害防制條例第10條第2項之
    罪；揆諸首揭說明，縱被告其間曾因犯施用毒品罪經起訴、
    判刑及執行，仍應依修正後之毒品危害防制條例第20條第3
    項、第24條等規定，由檢察官基於一次性之整體規劃而重啟
    處遇程序，視被告個案情形，是否適合「觀察、勒戒或強制
    戒治」或給予「附命完成戒癮治療緩起訴處分」之機會。
　㈢檢察官就被告上開犯行逕予提起公訴，起訴程序固未違背當
    時規範，然依修正施行後之毒品危害防制條例規定已不得逕
    行追訴，法院亦無從替代檢察官為上開合義務性之裁量處遇
    ，應認本件起訴程序已因法律修正之情事變更而違背規定，
    且無從補正，爰不經言詞辯論，逕為諭知不受理之判決。
據上論斷，應依刑事訴訟法第303條第1款、第307條，判決如主
文。

中　　華　　民　　國　　110 　年　　2 　　月　　8 　　日
　　　　　　　　　刑事第四庭    法　官　彭喜有
以上正本證明與原本無異
如不服本判決應於收受本判後20日內向本院提出上訴書狀，並應
敘述具體理由。其未敘述上訴理由者，應於上訴期間屆滿後20日
內向本院補提理由書狀（均須按他造當事人之人數附繕本）「切
勿逕送上級法院」。
  　　　　　　　　　　　　　　　書記官　陳冠廷
中　　華　　民　　國　　110 　年　　2 　　月　　8 　　日